【裁判字號】    95,海商,26
【裁判日期】    970514
【裁判案由】    損害賠償
【裁判全文】
臺灣臺北地方法院民事判決              95年度海商字第26號
原      告  太平產物保險股份有限公司
法定代理人  乙○○
訴訟代理人  黃智絹律師
被      告  The Great Eastern Shipping Co., Ltd.
                        ant.
                        htr.
法定代理人  甲○○○ ○○○○.
訴訟代理人  陳長律師
複代理人    劉佳渝律師
上列當事人間損害賠償事件，本院於中華民國97年4月23日言詞
辯論終結，判決如下：
    主  文
原告之訴及假執行之聲請均駁回。
訴訟費用由原告負擔。
    事實及理由
一、原告起訴主張：訴外人台塑石化股份有限公司 (Formosa
    Petrochemical Corp.，下稱台塑石化公司 )自沙烏地阿拉
    伯進口原油乙批（下稱系爭原油），共 69 萬 8,532 桶
    (barrels 下稱桶)，由被告以船名「 Ardeshir
    H.Bhiwandiwalla 」輪第 12 航次運送至麥寮港。被告簽發
    載貨證券係本件貨物之運送人，依法對於承運貨物之裝載、
    卸載、搬移、堆存、保管、運送及看守應為必要之注意及處
    置，且須依載貨證券之記載交付貨物數量。詎台塑石化公司
    於目的地受領貨物時，發現短少 8,779 桶，台塑石化公
    司因此受有新台幣（下同）1,060 萬 4,529 元之損失
    [(8,779 桶－ 698,532 桶× 0.5%) × US$57.31/ 桶×
    31.820953 × 1.1]。是被告交付之貨物發生短少，足見被
    告並未履行上述法律上應盡之義務。職是，被告自應對本件
    貨物之短少負債務不履行及侵權行為損害賠償責任。原告係
    本件貨物保險人，已賠償貨主台塑石化公司前述損失，並已
    受讓該公司因本件貨物短少而對被告所取得之所有權利，原
    告自得基於保險代位及債權讓與之規定，向被告請求賠償責
    任，並再以本起訴狀繕本之送達為債權讓與之通知。爰依保
    險代位及債權讓與和載貨證券及侵權行為之法律關係，請求
    被告給付之。並聲明：（一）被告應給付原告600萬元，暨
   自起訴狀繕本送達翌日起至清償日止，按年息百分之五計算
    之利息。（二）原告願供擔保，請准宣告假執行。
二、被告則以：（一）被告否認原告有依據保險契約代位求償之
    權，且台塑石化公司並無任何損害，原告無從依據保險代位
    及債權讓與之法律關係請求損害賠償。（二）系爭貨物之運
    送人及載貨證券簽發人為 Kuwait Gulf Oil Company 被告
    非為系爭貨物之運送人及載貨證券簽發人，應無運送人之債
    務不履行責任（三）被告係法人組織無民法第 184 條之侵
    權行為可言，且被告僅係船舶所有人，在船舶之傭船期間，
    除航海技術事項外，船舶所有人對船長、船員並無指揮監督
    之權，且本件船長、船員並無侵權，被告自不負民法第 188
    條之侵權責任。退言之，原告於西元 2005 年 8 月 27 日
    已知有損害及賠償義務人，則其對船長、船員之侵權行為損
    害賠償請求權之時效，業於西元 2007 年 8 月 27 日屆滿
    ，原告迄今未對船長或船員提出侵權行為損害賠償之請求，
    依民法第 275 條第 2 項規定，被告自得主張該連帶債務人
    即船長、船員之時效利益而免負全部連帶責任而拒絕給付。
    （四）退言之，就系爭載貨證券記載之數量（698,532 桶）
    與實際裝載數量（692,244.65 桶）之差額，被告即於西元
    2005 年 8 月 8 日通知相關當事人包括訴外人台塑石化公
    司貨物實際裝載數量之差異問題，訴外人台塑石化公司通知
    運送人或授權其代理行在簽發異議函的情況下，簽發系爭提
    單，嗣後就此數量之爭議自不得再行爭執。又就實際船上裝
    載數量（692,244.65 桶）與在卸載港船上數量（691,832
    桶）間計有 412. 65 桶之差異，屬海商法第 69 條第 14
    款規定之貨物特性之自然耗損。在卸載港船上數量（
    691,832 桶）與卸載港原告之岸槽數量（689,532 桶）之差
    異，為油管輸送過程中之自然耗損，被告亦無庸負責等語置
    辯。並聲明：（一）原告之訴駁回。（二）如受不利判決，
    願供擔保請准免為假執行。
三、查原告主張台塑石化公司自沙烏地阿拉伯進口原油乙批，並
    由被告所有之船名「 Ardeshir H.Bhiwandiwalla 」輪第
    12 航次運送至麥寮港。台塑石化公司於目的地受領貨物時
    ，發現其數量較載貨證券上所載之數量短少 8,779 桶，
    原告係本件貨物保險人等情，業據原告提出載貨證券一紙及
    代位求償收據一份等件為證，並為被告所不爭執，自堪信為
    真實。
四、原告另主張台塑石化公司受有貨物短少之損害，被告為系爭
    原油之運送人，系爭原油之短少係屬可歸責於被告等情，為
    被告否認，並以前揭情詞置辯，是本件兩造所爭執者厥為：
    （一）被告是否係系爭原油之運送人？（二）台塑石化公司
    是否受有損害？（三）被告是否成立侵權行為責任？是否業
    已罹於時效？（四）被告對相關數量之差異是否應負載貨證
    券上之責任及主張自然耗損？
五、被告否認其為系爭原油之運送人，稱系爭貨物之運送人及載
    貨證券簽發人為Kuwait Gulf Oil Company 被告非為系爭貨
    物之運送人及載貨證券簽發人云云，惟按海上運送之運送人
    ，可為船舶所有人，亦可為船舶傭租人，但必須係與託運人
    訂立運送契約之人，而載貨證券之簽發，係以訂立運送契約
    為前提，由運送人本人、運送輔助人即船長，及運送人之代
    理人於收受貨物後簽發。於運送人為船舶所有人時，船長固
    係為船舶所有人簽發載貨證券，但於運送人為船舶傭租人時
    ，船長即非為並未與託運人訂立運送契約之船舶所有人簽發
    ，而係為船舶傭租人簽發。是船長原則上係為船舶所有人簽
    發載貨證券，例外於船舶定期租傭予傭船人時，船長始係為
    船舶定期傭船人簽發載貨證券。查本件依原告所提之載貨證
    券係由船長代理人簽發，而被告稱該船舶已租傭予傭船人，
    然而該等事實為原告所否認，參諸被告迄今一直無法提出其
    已將船舶租傭予他人之傭船契約，自應認本件載貨證券係船
    長為被告所簽發，被告自應負載貨證券簽發人責任。
六、又本院就兩造間有爭議之系爭原油數量之差額認定如下：
    （一）系爭載貨證券記載之數量（ 69萬8,532 桶）與實際
          裝載數量（69萬2,244.65 桶）之差額部分：
          1.查本件系爭原油於系爭船舶之船長在裝載完畢後，
            發現裝載上船之數量與 Kuwait Gulf Oil Company
            告知之數量有所差異，即於西元 2005 年 8 月 8
            日通知相關當事人包括訴外人台塑石化公司貨物實
            際裝載數量之差異問題，訴外人台塑石化公司之
            Debra Chung 就此問題表示：「 RECEIVED BELOW,
            PLS ADVISE THE OWNER TO SIGN/AUTHORIZE THE
            AGENT TO SIGN SAID B/L UNDER ISSUING
            CONCERNED PROTEST. 」 (中譯：已接如下訊息，
            請通知運送人或授權其代理行在簽發異議函的情況
            下，簽發系爭提單。)「 PLS KINDLY CLARIFY WHY
            HOUT HAS BIG DIFFERENCE (0.9/1000) BETWEEN
            B/L FIGURE AND SHIP SIGURE?? IS THE
            CALCULATED TABLE USED BY TERMINAL AND VSL
            ARE DIFFERENT? 」 (中譯：請說明為何 HOUT 的
            提單數量和裝船數量差距如此之大（0.9/1000）？
            是否因碼頭油漕和船方所使用的計算表不同所致？
            )，業據被告提出原告不爭執真正之船長致台塑石
            化公司及署名 DEBRA 代表台塑石化公司的往來電
            子郵件為憑。基於禁反言之原則，訴外人台塑石化
            公司在被通知裝載數量後，要求在簽發異議函之情
            況下簽發系爭提單，則應受該異議函之拘束，原告
            繼受台塑石化公司之權利，亦不得再於事後為相反
            之主張。且依載貨證券之內容記載以觀，本件船長
            於簽發載貨證券時，係記載「 a quantity said
            to be.... 」之據告知保留條款，參諸前揭異議函
            之內容，在原告未舉證證明船長明知不實之數量仍
            簽發清潔提單之狀況下，自難遽認被告對於系爭載
            貨證券記載之數量（69 萬 8,532 桶）與實際裝載
            數量（69 萬 2,244.65 桶）之差額應受拘束而負
            載貨證券之文義責任。
          2.原告雖另主張台塑石化公司係要求被告依實際收到
            之貨物數量簽發載貨證券，惟訴外人台塑石化公司
            並非要求依實際收到之貨物數量簽發系爭載貨證券
            ，而係於上開通知中要求簽發「上述之載貨證券」
            （SAID B/L）「 PLS ADVISE THE OWNER TO SIGN/
            AUTHORIZE THE AGENT TO SIGN SAID B/L UNDER
            ISSUING CONCERNED PROTEST. 」。而所謂「 Said
            B/L 」即為已特定之載貨證券，此亦為實務上所採
            行，是原告此部分之主張亦不可採。
    （二）實際船上裝載數量（ 69 萬 2,244.65 桶）與在卸載
          港船上數量（69 萬 1,832 桶）間之差額，以及在卸
          載港船上數量（69 萬 1,832 桶）與卸載港之岸槽數
          量（68 萬 9,532 桶）之差額部分：
          1.按液體貨物的數量因非以實際過鎊方式計算數量，
            因此常因不同計量方式（例如以體積計算或質量計
            算）、不同地點（例如緯度高低不同所造成之質量
            差異）、不同溫度（裝載地及卸載地之時間早晚及
            地區緯度高低之溫差），而出現差異。又系爭貨物
            係為油品，自沙烏地阿拉伯運至台灣，依其本身性
            質及海上運送之花費時間，此等油品會因液體之揮
            發而耗損，且於裝載或卸載時，此類原油貨物一般
            均係透過岸上受貨人所屬油管自船上卸至受貨人所
            屬油槽，而由於其性質具有黏稠性，於油管輸送過
            程中，必產生自然耗損，例如殘存於岸上受貨人所
            屬油管內之原油。此外，採量測貨物數量之方法不
            同，所得貨物數量（量測結果）亦不相同。參諸最
            高法院六十七年度第四次民事庭推總會第五項決議
            ：「散裝貨之運送，運送人或船長於其發給之載貨
            證券，就貨物重量「據告稱」或「據告重」之記載
            ，雖不能因此即謂其非為依海商法第九十八條第一
            項第三款所為之記載。惟在此情況下，自然損耗及
            磅差（包括載貨磅差及卸貨磅差）等足以導致重量
            不符之原因，既無法避免其發生。則卸載之重量，
            較之載貨證券記載之重量如有短少，而衡之一般情
            理，在某種範圍內之短少可認為非因運送人或其代
            理人、受僱人對於承運貨物之裝卸、搬移、堆存、
            保管、運送及看守，依海商法第一百零七條應為之
            注意及處置，有所欠缺所致者，運送人就該範圍內
            短少之重量，應不負賠償責任。」本院認此等液體
            之特性，認定依貨物特性及裝卸載運過程中，在千
            分之五之範圍內可認定為自然耗損，此等比例亦為
            原告於本件訴訟上所陳，應堪採認。
          2.經查，本件實際船上裝載數量（69 萬 2,244.65
            桶）與在卸載港船上數量（69 萬 1,832 桶）間之
            差額，以及在卸載港船上數量（69 萬 1,832 桶）
            與卸載港之岸槽數量（68 萬 9,532 桶）之差額相
            加，約占實際船上裝載數量千分之三點九，尚在前
            開千分之五之範圍內，是被告抗辯此等差額係屬依
            貨物性質及裝卸載過程中而產生之自然耗損，尚屬
            可採。
七、綜前所述，本件被告就前揭系爭原油之差額，對台塑石化公
    司既無庸負載貨證券之責，自亦不構成侵權行為責任，從而
    原告依據保險代位及債權讓與和載貨證券及侵權行為之法律
    關係，請求被告給付原告 600 萬元及法定遲延利息，為無
    理由，應予駁回。原告之訴既經駁回，其假執行之聲請即失
    所依據，亦應一併駁回之。
八、本件之事實及法律關係已臻明確，兩造之其餘主張陳述及攻
    擊防禦方法，對判決之結果無影響，爰不一一加以論述，附
    此敘明。
九、訴訟費用負擔之依據：民事訴訟法第 78 條。
中    華    民    國    97    年    5    月    14   日
                  民事第一庭      法  官  朱漢寶
以上正本係照原本作成
如對本判決上訴，須於判決送達後20日內向本院提出上訴狀
中    華    民    國    97    年    5    月    14   日
                                  書記官  陳彥樺


司法院資訊處製作；財團法人民間司法改革基金會備份。
